【裁判字號】    98,訴,816
【裁判日期】    981027
【裁判案由】    返還不當得利
【裁判全文】
臺灣士林地方法院民事判決               98年度訴字第816號
原      告  丙○○○
                        樓
訴訟代理人  劉楷律師
            楊一帆律師
被      告  戊○○
                        4樓
訴訟代理人  白德孚律師
被      告  乙○○
上列當事人間返還不當得利事件，本院於民國98年10月13日言詞
辯論終結，判決如下：
    主  文
被告應連帶給付原告新臺幣壹佰壹拾捌萬零壹佰元及自民國九十
八年十月二日起至清償日止，按週年利率百分之五計算之利息。
原告其餘之訴駁回。
訴訟費用由被告連帶負擔。
本判決第一項於原告以新臺幣肆拾萬元供擔保後，得假執行。但
被告戊○○如為原告供擔保金新臺幣壹佰壹拾捌萬零壹佰元後，
得免為假執行。
原告其餘假執行之聲請駁回。
    事  實  及  理  由
一、本件被告乙○○未於言詞辯論期日到場，核無民事訴訟法第
    386 條各款所列情形，依原告之聲請，由其一造辯論而為判
    決。
二、原告起訴主張：被告乙○○、訴外人張國禎於民國95年5 月
    間邀請伊一同參與「大直翠景新村更新協建案」之都市更新
    計畫（下稱系爭都市更新計畫），並向伊表示要成為系爭都
    市更新計畫之發起人必須具有所有權人之資格，而為使渠等
    成為系爭都市更新計畫之發起人，俾雙方合作計畫能順利進
    行，故要求伊將其所有坐落臺北市○○區○○段3 小段878
    、878-1 、878-2 、878-3 、878-4 地號土地及其上930 建
    號即門牌號碼為臺北市○○區○○路367 號3 樓房屋（下稱
    系爭房地）應有部分各10% 移轉過戶予渠等，並簽訂名為買
    賣實為信託之契約（下稱系爭契約），約定於系爭都市更新
    計畫完成後再將伊所信託之系爭房地應有部分移轉歸還予伊
    。伊遂將權狀、印鑑證明等過戶文件交予渠等以辦理信託過
    戶事宜，詎渠等迄未依約推動系爭都市更新計畫。伊則接獲
    訴外人丁○○來電表示系爭房地如附表所示之應有部分已由
    被告戊○○設定抵押權予丁○○借款，其已聲請拍賣。伊始
    發覺被告乙○○、訴外人張國禎於95年6 月間並未將系爭房
    地如附表所示應有部分分別移轉登記於渠等名下，而係分別
    移轉登記於渠等之配偶即被告戊○○及訴外人己○○，被告
    戊○○更將之設定抵押權予丁○○向其借款。而伊已於97年
    7 月22日發函予被告，要求渠等於97年7 月30日前返還系爭
    房地，伊終止系爭契約之意已甚明顯。伊為免系爭房地如附
    表所示之應有部分遭拍賣予第三人，以新臺幣（下同）118
    萬100 元優先承買系爭房地如附表所示之應有部分。爰先位
    依民法第179 條規定請求被告返還不當得利，備位則依侵權
    行為請求被告連帶賠償損害等情。並先位聲明：(一)被告戊○○應給付原告118 萬100 元，及自起訴狀繕本送達被告翌日
    起至清償日止，按週年利率5%計算之利息；(二)願供擔保請准
    宣告假執行。並備位聲明：(一)被告應連帶給付原告118 萬
    100 元，及自起訴狀繕本送達被告翌日起至清償日止，按週
    年利率5%計算之利息；(二)願供擔保請准宣告假執行。
三、被告戊○○則以：伊並未與原告就系爭房地簽訂買賣契約或
    信託契約，而係被告及訴外人張國禎與原告所簽訂，原告將
    系爭房地如附表所示之應有部分移轉登記於伊，係履行系爭
    契約，且伊與被告袁喬安間成立借名登記契約，故伊取得系
    爭房地如附表所示之應有部分自非無法律上原因。縱被告乙○○、訴外人張國禎未依系爭契約履行，亦屬債務不履行，
    與非契約當事人之伊無涉。系爭房地如附表所示之應有部分
    雖以買賣為原因移轉登記予伊，並設定抵押權予第三人，惟
    皆係被告乙○○所為，伊並不知情，亦未受領強制執行分配
    款之餘額。伊僅事後應乙○○之要求，提供身分資料出名將
    系爭房地如附表所示之應有部分登記為所有權人，被告乙○○嗣再擅以伊之名義向外借款，並設定抵押權，伊主觀上既
    無故意或過失，客觀上復無任何不法侵害行為，原告依不當
    得利返還請求權、侵權行為損害賠償請求權請求伊賠償損害
    ，並無理由等語置辯。並聲明：(一)駁回原告之訴及假執行之
    聲請；(二)如受不利判決，願供擔保請准宣告免假執行。
四、被告乙○○則未到場，亦未提出書狀為任何聲明或陳述。
五、兩造不爭執之事實：
  (一)原告與被告乙○○、訴外人張國禎於95年5 月間簽訂系爭契
    約，由原告邀請乙○○、張國禎加入為系爭都市更新計畫之
    發起人。約定原告將其所有系爭房地各10% 移轉予乙○○、
    張國禎。乙○○、張國禎支付200 萬元本票予原告作為擔保
    ，嗣系爭都市更新作業完成，被告乙○○、張國禎再將原過
    戶之系爭房地歸還予原告，原告所保管之上揭本票則無息退
    還乙○○、張國禎。
  (二)系爭房地如附表所示之應有部分於95年8 月2 日以買賣為原
    因，各移轉登記予張國禎之妻己○○、被告戊○○所有。
  (三)登記於被告戊○○名下之系爭房地如附表所示之應有部分於
    96年2 月13日為丁○○設定最高限額抵押權96萬元，擔保被
    告戊○○對丁○○所負之債務。嗣經丁○○於97年間執本院
    97年度票字第1437號本票裁定聲請強制執行戊○○名下之系
    爭房地如附表所示之應有部分，經以118 萬100 元之價格拍
    定，原告以共有人身分行使優先承買權，並已足額繳款。
  (四)被告二人原為夫妻，於97年11月26日離婚。
六、本件之爭點：(一)被告戊○○就系爭契約之訂立及系爭抵押權
    之設定是否知情？(二)系爭房地如附表所示之應有部分經拍賣
    ，被告戊○○是否受有利益？原告得否依不當得利規定請求
    被告返還？金額若干？(三)系爭房地如附表所示之應有部分遭
    拍賣，原告是否因此受有損害？原告得否依侵權行為規定請
    求被告連帶賠償損害？金額若干？茲析述如下：
  (一)被告戊○○就系爭契約之訂立及系爭抵押權之設定是否知情
    ？
    原告與被告乙○○、訴外人張國禎於95年5 月間簽訂系爭
      契約，由原告邀請乙○○、張國禎加入為系爭都市更新計
      畫之發起人。約定原告將其所有系爭房地各10% 移轉予乙○○、張國禎。乙○○、張國禎支付200 萬元本票予原告
      作為擔保，嗣系爭都市更新作業完成，被告乙○○、訴外
      人張國禎再將原過戶之系爭房地歸還予原告，原告所保管
      之上揭本票則無息退還乙○○、張國禎。系爭房地如附表
      所示之應有部分於95年8 月2 日以買賣為原因，各移轉登
      記予張國禎之妻己○○、被告戊○○所有。登記於被告戊○○名下之系爭房地如附表所示之應有部分於96年2 月13
      日為丁○○設定最高限額抵押權96萬元，擔保被告戊○○
      對丁○○所負之債務，為兩造所不爭執之事實，已如上五
      之(一)至(三)所述，是被告戊○○並非系爭契約之當事人，已
      堪認定。
    至被告戊○○否認知悉系爭契約之訂立及系爭抵押權之設
      定一節，經查：
      (1)證人即辦理系爭房地過戶及系爭抵押權設定之代書甲○○雖證稱：「‧‧‧當時是由乙○○委託我，而所有印
        章、印鑑證明、土地所有權狀及身分證影本都是由乙○○拿給我的。我沒有看過戊○○。」、「辦理的時候沒
        有看過丁○○。我也不知道丁○○與戊○○有何債權債
        務關係。」等情（見本院98年8 月6 日言詞辯論筆錄）
        ；然被告戊○○於另涉詐欺之刑事案件檢察官偵查中自
        承：被告乙○○當時向其表示，要與張國禎一起幫忙原
        告社區變更，故要當發起人，所以要將系爭房地如附表
        所示應有部分過戶至其名下等情，有臺灣臺北地方法院
        檢察署檢察官98年度偵字第12917 號不起訴處分書在卷
        為憑，足認被告戊○○雖未必知悉原告與乙○○所訂系
        爭契約內容，然已知悉系爭房地如附表所示之應有部分
        由原告移轉至其名下，係因被告乙○○為原告處理系爭
        更新計劃而擔任發起人之故。另佐以證人甲○○亦證稱
        ：「當時過戶土地給戊○○是我辦的，我到原告服務的
        飯店去蓋章，但原告拒絕，不過後來原告有同意我蓋章
        ，且原告就在我身邊。整個過程戊○○都沒有出面。」
        、「辦理移轉登記時，我沒有特別解釋給原告聽，所以
        我認為原告不知道要移轉給誰等情（見本院98年8 月6
        日言詞辯論筆錄），細繹證人甲○○所言，當係指原告
        知悉並同意移轉系爭房地如附表所示應有部分之事，僅
        不確知移轉之對象為何人，是此部分事實亦堪認定。
      (2)再參以證人即系爭抵押權人丁○○證稱：「我認識被告
        乙○○，不認識被告戊○○，但曾與被告戊○○通過電
        話2、3次。當被告乙○○拿身分證及權狀給我時，有確
        認他們是夫妻。」、「在96年2 月時，被告乙○○拿權
        狀及被告戊○○身分證向我借錢，本來要借80萬，並要
        設定抵押給我，被告乙○○說被告戊○○有3 分之1 的
        應有部分，但我計算後被告戊○○的應有部分沒有超過
        3 分之1 ，所以我就只借被告乙○○40萬元，但被告乙○○還是設定96萬元，他說希望以後還能夠借他錢。」
        、「是被告戊○○、被告乙○○兩人向我借錢，雖然當
        時出面的人是被告乙○○，但我有向被告乙○○要被告
        戊○○的印鑑證明及印鑑章，被告乙○○就在我面前打
        電話給被告戊○○。我後來打電話給張國禎確認系爭房
        屋的價值，張國禎跟我說沒有問題，並說被告戊○○是
        老師，後來被告乙○○就自己去辦理抵押權。」、「我
        要拍賣房子時，有寄過兩次存證信函給被告戊○○、被
        告乙○○，也打電話給被告乙○○，被告乙○○沒有回
        電，但被告戊○○有與我通過兩次電話，第一次通話時
        ，我告訴被告戊○○說房子要被我拍賣，只有40萬請他
        解決，被告戊○○說他現在不方便，以後會還我，並說
        被告乙○○出國。第二次通話時，被告戊○○也說會還
        我，說被告乙○○不在‧‧‧」、「借據是本票，那是
        被告乙○○交給我的。」、「40萬是我現金交給被告乙○○。」、「被告乙○○向我借錢時，被告乙○○打電
        話被告戊○○說，還要準備印鑑證明及印鑑章等情（見
        本院98年8 月27日言詞辯論筆錄），足徵被告戊○○知
        悉被告乙○○以其名義向丁○○借款，復以登記於戊○○名下如系爭房地如附表所示之應有部分為丁○○設定
        抵押權之事，惟上開借款、抵押權之設定皆係由被告乙○○主導。而被告戊○○已知悉其取得系爭房地如附表
        所示之應有部分登記，係因被告乙○○為原告處理系爭
        更新計劃而擔任發起人之故，亦如上六之(一)之之(1)所
        述，是被告戊○○所辯其與被告乙○○間成立借名登記
        契約應屬可採。
    綜上所述，被告戊○○雖不知系爭契約之內容，惟知悉因
      被告乙○○同意為原告擔任系爭更新計劃發起人，基於與
      被告乙○○間之借名登記契約而取得系爭房地如附表所示
      應有部分之所有權登記，且為原告所同意，並知悉且配合
      被告乙○○嗣持以為丁○○設定抵押權以借款。
  (二)系爭房地如附表所示之應有部分經拍賣，被告戊○○是否受
    有利益？原告得否依不當得利規定請求被告返還？金額若干
    ？
    系爭契約乃原告與被告乙○○與訴外人張國禎所簽訂，系
      爭房地如附表所示之應有部分於95年8 月2 日以買賣為原
      因，移轉登記予被告戊○○所有，既為兩造所不爭執，已
      如上五之(一)、(二)所述。又被告戊○○雖不知系爭契約之內
      容，惟知悉因被告乙○○同意為原告擔任系爭更新計劃發
      起人，基於與被告乙○○間之借名登記契約而取得系爭房
      地如附表所示應有部分之所有權登記，且為原告所同意，
      並知悉且配合被告乙○○嗣持以為丁○○設定抵押權以借
      款，則如上六之(一)之所述。故系爭房地如附表所示之應
      有部分雖逕由原告名下移轉予被告戊○○所有，然實係原
      告、被告乙○○、戊○○三人間二契約關係之縮短給付型
      式。是被告戊○○與原告間雖無直接契約關係，然其取得
      系爭房地如附表所示之應有部分，既有與乙○○間之借名
      登記契約為據，被告乙○○與原告間復有系爭契約存在，
      被告戊○○取得系爭房地如附表所示之應有部分，自非無
      法律上原因而受利益。至原告主張其已於97年7 月22日發
      函予被告，要求渠等於97年7 月30日前返還系爭房地，已
      終止系爭契約云云，然經本院核閱該存證信函，原告僅提
      及逾期返還系爭房地如附表所示應有部分，將提出刑事告
      訴，未有隻字片語表示解除或終止系爭契約之意，自難認
      系爭契約業經解除。
    按無法律上之原因而受利益，致他人受損害者，應返還其
      利益，民法第179 條前段固定有明文。然查被告戊○○係
      基於與被告乙○○間之借名登記契約而取得系爭房地如附
      表所示應有部分之所有權，非無法律上原因，已如上述，
      且系爭契約及上開借名登記契約，均有效成立，未經解除
      或撤銷，亦即該二段法律關係均屬存在，是被告戊○○取
      得系爭房地如附表所示應有部分所有權登記自非不當得利
      ，原告自無從請求被告戊○○返還不當得利。
  (三)系爭房地如附表所示之應有部分遭拍賣，原告是否因此受有
    損害？原告得否依侵權行為規定請求被告連帶賠償損害？金
    額若干？
    登記於被告戊○○名下之系爭房地如附表所示之應有部分
      於96年2 月13日為丁○○設定最高限額抵押權96萬元，擔
      保被告戊○○對丁○○所負之債務。嗣經丁○○於97年間
      執本院97年度票字第1437號本票裁定聲請強制執行戊○○
      名下之系爭房地如附表所示之應有部分，經以118 萬100
      元之價格拍定，原告以共有人身分行使優先承買權，並已
      足額繳款，為兩造所不爭執之事實，已如上三之(三)所述，
      是系爭房地遭訴外人聲請拍賣，而以118 萬100 元之價格
      拍定，自堪認定。
    按因故意或過失，不法侵害他人之權利者，負損害賠償責
      任；故意以背於善良風俗之方法，加損害於他人者亦同；
      數人共同不法侵害他人之權利者，連帶負損害賠償責任，
      民法第184 條第1 項、第185 條第1 項前段分別定有明文
      。經查：
      (1)觀諸兩造所不爭執之系爭契約內容，系爭契約雖名為買
        賣，實則係原告為委由被告乙○○、訴外人張國禎代為
        處理系爭都市更新計劃事宜，為使彼等具發起人之資格
        ，暫各將系爭房地部分應有部分移轉予彼等，俟系爭都
        市更新計劃作業完成後，即應將已移轉所有權之系爭房
        地歸還原告。故系爭契約當兼具委任及信託之性質。
      (2)被告乙○○嗣將系爭房地如附表所示之應有部分移轉至
        被告戊○○名下，既為原告所同意，已如上六之(一)之
        之(1)所述，就此自難認被告有何侵權行為之可言。然被
        告乙○○嗣竟違反系爭契約之約定，將系爭房地如附表
        所示部分設定抵押權予訴外人丁○○，向丁○○借款，
        致系爭房地嗣遭丁○○拍賣而拍定，致被告乙○○依系
        爭契約對原告所負之返還系爭房地如附表所示應有部分
        之債務陷於給付不能，自屬侵害原告之財產權，或係以
        背於善良風俗之方法加損害於原告，自應賠償原告因此
        所受之損害。
      (3)至被告戊○○部分，雖不知系爭契約之內容，惟知悉因
        被告乙○○同意為原告擔任系爭更新計劃發起人，基於
        與被告乙○○間之借名登記契約而取得系爭房地如附表
        所示應有部分之所有權登記，且為原告所同意，並知悉
        且配合被告乙○○嗣持以為丁○○設定抵押權以借款，
        致遭拍賣，亦應與被告乙○○對原告共負侵權行為之損
        害賠償責任。
    又按負損害賠償責任者，除法律另有規定或契約另有訂定
      外，應回復他方損害發生前之原狀；不能回復原狀或回復
      顯有重大困難者，應以金錢賠償其損害，觀諸民法第213
      條第1 項、第215 條規定至明。再按損害賠償之債，以回
      復原狀為原則，金錢賠償為例外，而所謂回復原狀，乃回
      復債權人權利如未受侵害所具有之「應有狀態」，而非其
      「原有狀態」。是以在債務人給付不能，而對債權人負有
      以金錢賠償其損害之義務時，債權人自得請求以其起訴時
      其所得請求給付標的之市價金額，作為請求賠償損害之金
      額（最高法院92年度臺上字第829 號判決意旨參照）。經
      查被告乙○○違反系爭契約，將登記於被告戊○○名下之
      系爭房地如附表所示應有部分，設定抵押權予訴外人丁○○，向丁○○借款，致遭丁○○聲請拍賣，經以118 萬
      100 元之價格拍定，被告戊○○亦應與被告乙○○負連帶
      賠償責任，已如上六之(三)之、所述，雖系爭房地如附
      表所示之應有部分已因原告行使共有人優先承買權而登記
      在原告名下，惟原告已支付118 萬100 元始取得系爭房地
      如附表所示應有部分之所有權，故以該拍定價格為計算賠
      償之金額，自屬合理。是原告自得請求被告連帶給付118
      萬100 元及法定遲延利息。
七、綜上所述，被告戊○○取得系爭房地如附表所示應有部分之
    所有權，具法律上原因，非不當得利，原告先位依不當得利
    返還請求權，請求被告戊○○給付118 萬100 元及法定遲延
    利息，並無理由，應予駁回。又被告共同侵害原告之財產所
    有權，原告得請求被告連帶賠償118 萬100 元及法定遲延利
    息，從而，原告請求被告連帶給付118 萬100 元及自起訴狀
    繕本送達翌日即98年10月2 日起至清償日止，按週年利率5%
    計算之利息，為有理由，應予准許。
八、本件事實已臻明確，兩造其餘攻擊防禦方法及證據經予審酌
    ，於訴訟判決結果不生影響，爰不再逐一論述。
九、原告及被告戊○○陳明願供擔保，聲請宣告假執行或免為假
    執行，經核原告勝訴部分，合於法律規定，爰分別酌定相當
    之擔保金額宣告假執行；原告其餘假執行之聲請，因訴之駁
    回而失所依據，不予准許。
十、據上論結，本件原告之訴為一部有理由，一部無理由，依民
    事訴訟法第385 條第1 項前段、第79條、第390 條第2 項，
    判決如主文。
中    華    民    國    98    年    10    月    27    日
                  民事第二庭
                            法  官  方彬彬
以上正本係照原本作成。
如對本判決上訴須於判決送達後廿日內向本院提出上訴狀
中    華    民    國    98    年    10    月    27    日
                            書記官  陳玉敏
附表：
  土地地號    應有部分
  878         2萬分之9
  878-1       2萬分之00
  000-0       0萬分之00
  000-0       0萬分之00
  000-0       0萬分之80
  房屋門牌號碼：臺北市○○區○○路367號3樓
  應有部分：10分之1


司法院資訊處製作；財團法人民間司法改革基金會備份。
